【裁判字號】    99,上易,1140
【裁判日期】    991230
【裁判案由】    恐嚇取財
【裁判全文】
臺灣高等法院高雄分院刑事判決        99年度上易字第1140號
上  訴  人  臺灣高雄地方法院檢察署檢察官
被      告  朱萬成
上列上訴人因被告恐嚇取財案件，不服臺灣高雄地方法院99年度
易字第1485號中華民國99年9 月21日第一審判決（起訴案號：臺
灣高雄地方法院檢察署99年度偵字第16359 號），提起上訴，本
院判決如下：
    主  文
原判決撤銷。
朱萬成幫助犯恐嚇取財未遂罪，處有期徒刑貳月，如易科罰金，
以新臺幣壹仟元折算壹日。
    事  實
一、朱萬成明知目前國內社會上層出不窮之不法集團份子為掩飾
    其不法行徑，避免執法人員之追究及處罰，經常利用他人之
    存款帳戶存摺、提款卡及密碼轉帳，以確保犯罪所得之不法
    利益並掩人耳目，因此在客觀可以預見一般取得他人金融存
    款帳戶使用之行徑，常與財產犯罪所需有密切關連。然其竟
    基於縱有人持其所有之帳戶作為恐嚇取財之犯罪工具，亦不
    違背其本意之幫助恐嚇取財之不確定故意，於民國99年1 月
    間某日，在高雄市左營區某處，因真實姓名年籍不詳自稱「
    王志賢」成年男子向其表示因賽鴿需要借用帳戶寄放獎金，
    朱萬成竟將其申設之中華郵政股份有限公司楠梓後勁郵局帳
    號00000000000000號帳戶（下稱郵局帳戶）之提款卡及密碼
    ，提供予「王志賢」使用，容任「王志賢」及其所屬不法集
    團成員供作向不特定民眾恐嚇取財犯罪使用。嗣不法集團成
    員於取得該郵局帳戶之提款卡及密碼後，即出於意圖為自己
    不法所有，共同基於恐嚇取財之犯意聯絡，推由該集團成員
    於99年1 月30日7 時10分許至同日11時19分間某時，在不詳
    地點，擄獲李建輝所有之賽鴿2 隻，再按賽鴿腳環上記載之
    電話號碼，於同日11時19分許撥打電話予李建輝，向其恫稱
    ：「須匯款新臺幣10,000元才會將鴿子放回」，並要求匯款
    至朱萬成上開郵局帳戶內，李建輝因恐賽鴿遭遇不測而心生
    畏怖，於同日13時3 分許，以提款機轉帳方式匯款10,000元
    至朱萬成郵局帳戶內。嗣因賽鴿未飛回，李建輝遂報警，並
    凍結該帳戶，致上開匯款尚未經提領而查獲。
二、案經李建輝訴由高雄縣政府警察局仁武分局報請臺灣高雄地
    方法院檢察署檢察官偵查起訴。
    理  由
壹、證據能力部分：
一、被告以外之人於審判外之言詞或書面陳述，除法律有規定者
    外，不得作為證據；被告以外之人於審判外之陳述，雖不符
    刑事訴訟法第159 條之1 至之4 之規定，然經當事人於審判
    程序同意作為證據，法院審酌該言詞陳述或書面陳述作成時
    之情況，認為適當者，亦得為證據；刑事訴訟法第159 條第
    1 項、第159 條之5 第1 項分別定有明文。本判決認定事實
    所引用之證據資料，其中屬於傳聞證據者，非公務員違背法
    定程序所取得，檢察官及被告於本院審理時均同意作為認定
    事實之證據，且審酌證人陳述作成時之情況，並無違法不當
    或證明力明顯過低之瑕疵，認為以之作為證據為適當，得作
    為證據。
二、至本案卷附之被告所申辦郵局帳戶之交易明細資料及被害人
    李建輝轉帳之自動櫃員機交易明細表，均係電腦機器處理轉
    帳交易或紀錄後，電腦機器直接作成之電磁紀錄，再列印所
    得之結果，過程中，並無涉入人為知覺、記憶過程之錯誤危
    險，且為一般業務上製作之資料，並非傳聞證據，自具有證
    據能力。
貳、實體部分：
一、訊據被告朱萬成（下稱被告）固坦承有申辦該郵局帳戶之事
    實，惟矢口否認有何幫助恐嚇取財之犯行，辯稱：王志賢向
    我表示因賽鴿需要借用帳戶寄放獎金，因為我看他手上持有
    多本存摺，並說隔天就還我，我才借他我的郵局帳戶提款卡
    及密碼云云。
二、經查：
  (一)被害人李建輝於99年1 月30日遭不法集團成員以電話恫稱「
    須匯款新臺幣10,000元才會將鴿子放回」，並要求匯款至朱
    萬成上開郵局帳戶內，被害人李建輝因恐賽鴿遭遇不測而心
    生畏怖，於同日13時3 分許，以提款機轉帳方式匯款10,000
    元至朱萬成郵局帳戶內，嗣因賽鴿未飛回，李建輝遂報警處
    理等情，業據其於警詢時證述明確（見警卷第7 、8 頁），
    並有財團法人農漁會南區資訊中心自動付款機存戶交易明細
    表、被告申辦郵局帳戶之最近交易資料、郵政存簿儲金立帳
    申請書在卷可稽( 見警卷第9 至13頁) ，足認被告該帳戶已
    遭該不法集團用於充作恐嚇被害人之指定匯款帳戶以取得不
    法款項使用無訛。
  (二)按刑法上之故意，可分為直接故意與間接故意（不確定故意
    ），所謂「不確定故意」，係指行為人對於構成犯罪之事實
    ，預見其發生而其發生並不違背其本意者，刑法第13條第2
    項定有明文。被告固辯稱：王志賢向我表示因賽鴿需要借用
    帳戶寄放獎金，我才借他我的郵局帳戶提款卡及密碼云云，
    惟依吾人日常經驗可知，金融帳戶為個人理財工具，一般民
    眾皆可以存入最低開戶金額方式自由申請設立金融帳戶，並
    無任何特殊之限制，因此一般人申請金融帳戶極為容易而便
    利，並無使用他人帳戶之必要，故除非充作犯罪使用，藉此
    掩飾自己真實身分而躲避警方追緝，一般正常使用之存款帳
    戶，並無向他人借用、租用或購買帳戶提款卡及密碼使用之
    必要；且坊間報章雜誌及新聞媒體，對於犯罪集團為掩飾其
    等財產犯罪犯行，經常利用他人存款帳戶作為匯款帳戶，以
    規避執法人員之查緝，乃多所報導及再三披露，則依一般人
    之社會生活經驗，苟見他人不自己申請開立帳戶而蒐集不特
    定人帳戶使用，衡情應可預見收集之帳戶乃係被利用為與財
    產有關之犯罪工具。此應為常人本於一般認知能力所能知悉
    ，被告行為時已年滿47歲，已有相當之社會歷鍊，且係心智
    健全之成年人，當無諉為不知之理。
  (三)又被告與趙恭輝認識不到1 個月等情，業據證人趙恭輝於原
    審審理時證述綦詳（見原審卷第26頁）；衡情，金融帳戶之
    提款卡及提款密碼乃個人重要理財之物，若落入不明人士手
    中，極易被利用為恐嚇取財牟取贓款之犯罪工具，一般人均
    有妥為保管以防止他人任意使用之認識，縱有特殊情況偶須
    交付他人使用，亦必深入瞭解用途及合理性，始會安心提供
    。被告竟將個人重要理財工具之帳戶提款卡及密碼交付與不
    熟識之趙恭輝所帶來朋友王志賢，如此其如何能信賴提款卡
    及密碼交付與非熟識之人後，渠等不會利用來作為恐嚇取財
    犯罪使用。況且，王志賢已向被告表示需借用其帳戶供存放
    賽鴿獎金使用，是以被告對其所提供帳戶係供賭博犯罪使用
    已了然於胸，此為被告於原審審理時自承在卷（見原審卷第
    31 頁)，被告既知悉向其借用帳戶者係從事賭博犯行而非品
    德端正、奉公守法之人，在此情形下，被告如何能信賴所提
    供之帳戶不會遭使用於其他財產犯罪。綜上各情，足認被告
    於交付提款卡及密碼時，應已能預見其帳戶尚有可能供其他
    財產犯罪使用，其仍願提供其提款卡及密碼以利不詳犯罪集
    團成員犯罪使用，足認被告有縱使不法集團成員嗣後將其帳
    戶供作恐嚇取財使用，亦不違反其本意而容任其發生之不確
    定故意甚明。
  (四)至被告辯稱：是趙恭輝帶王志賢來向我借郵局帳戶，王志賢
    說是要比賽賽鴿用的，因為我看對方手上持有多本存摺，並
    說隔天就還我，我才借他的，我不知道對方會擄鴿勒贖云云
    ，惟查：一般人申請金融帳戶極為容易而便利，並無使用他
    人帳戶之必要，除非供犯罪使用，藉此掩飾自己真實身分，
    實無向他人借用帳戶必要。而王志賢已持有多本帳戶存摺，
    竟仍向被告借用帳戶，此已與常情有違。且王志賢雖僅向被
    告表示借帳戶係供賽鴿存放獎金使用，隔天就會還等語，惟
    被告與王志賢並非熟識，亦不知其聯絡方式，被告如何能信
    賴其會信守承諾。再者，被告自應察覺對方所謂需帳戶供賽
    鴿獎金存放使用，係涉犯賭博犯行，顯非正當合法，有可能
    涉及不法之情事，而其仍肆無忌憚將該帳戶之存摺、提款卡
    及密碼交付他人，據為恐嚇取財匯款之人頭帳戶，顯見被告
    確有能預知且不違背其本意之幫助不法集團恐嚇取財之不確
    定故意至明。是被告前揭所辯，顯與常情不符，無足採信。
  (五)另被告於原審審判期日中，聲請傳喚自稱「王志賢」之人到
    庭，欲證明其當時交付郵局帳戶情形。惟被告已陳明「王志
    賢」係向其表示要借用帳戶寄放賽鴿獎金，因為看他手上持
    有多本存摺，並說隔天就還，才借他郵局帳戶提款卡及密碼
    等語，核與證人趙恭輝於原審審理時證稱：係王志賢向被告
    借帳戶，他說要比賽賽鴿用的等語，大致相符，是被告交付
    帳戶與王志賢之經過情形已臻明確，本院認無傳喚王志賢到
    庭作證之必要，併此敘明。
  (六)綜上所述，本案事證明確，其幫助恐嚇取財犯行，堪以認定
    ，應予依法論科。
三、按刑法上之幫助犯，係對於犯罪與正犯有共同之認識，而以
    幫助之意思，對於正犯資以助力，而未參與實施犯罪之行為
    者而言。是如未參與實施犯罪構成要件之行為，且係出於幫
    助之意思提供助力，即屬幫助犯，而非共同正犯。本件被告
    提供其郵局帳戶供正犯為擄鴿勒贖犯罪工具之行為，係參與
    恐嚇取財罪構成要件以外之行為，且在無證據證明被告係以
    正犯而非以幫助犯之犯意參與犯罪之情形下，應認其所為係
    幫助犯而非正犯行為。又被害人之上開匯款1 萬元，因尚未
    經提領，是正犯之恐嚇取財犯行尚未完成（提領），自屬未
    遂犯。從而被告所為，係犯刑法第30條第1 項、第346 條第
    3 項、第1 項幫助恐嚇取財未遂罪。又被告係幫助犯，其犯
    罪情節較正犯輕微，依刑法第30條第2 項規定，按正犯之刑
    減輕之。又被告為正犯犯罪未遂之幫助犯，依共犯從屬性之
    原則，爰依刑法第25條第2 項未遂犯按既遂犯之刑減輕其刑
    之規定，遞減其刑。
四、原審據以論處被告罪刑，固非無見；惟查：本件正犯之恐嚇
    取財行為尚屬未遂階段，為未遂犯。是被告所犯係幫助恐嚇
    取財未遂罪，原審竟論以幫助恐嚇取財罪，自有未合。檢察
    官執此上訴，指摘原判決不當，為有理由，自應由本院將原
    判決撤銷改判。爰審酌被告將其郵局帳戶之提款卡及密碼恣
    意提供他人恐嚇取財牟取贓款使用，紊亂社會正常交易秩序
    ，並使不法之徒藉此輕易恐嚇取得財物，檢警難以追查緝捕
    ，助長不法犯罪之風氣，造成無辜民眾被害而受有金錢損失
    ，實為當今社會非法取財事件發生之根源，所生之危害匪淺
    ，行為殊不足取，考量其犯罪動機、目的、手段係幫助他人
    恐嚇取財犯行、年逾4 旬、現無業，家境小康等生活狀況、
    被害人受害金額為1 萬元等一切情狀，量處有期徒刑2 月之
    刑，並諭知如易科罰金以1 千元折算1 日之折算標準。
據上論斷，應依刑事訴訟法第369 條第1 項前段、第364 條、第
299 條第1 項前段，刑法第30條第1 項前段、第346 條第3 項、
第1 項、第25條第2 項、第41條第1 項前段，刑法施行法第1 條
之1 第1 項、第2 項前段，判決如主文。
本案經檢察官高大方到庭執行職務。
中    華    民    國    99    年    12    月    30    日
                  刑事第四庭    審判長法  官  蕭權閔
                                      法  官  陳吉雄
                                      法  官  吳進寶
以上正本證明與原本無異。
不得上訴。
中    華    民    國    99    年    12    月    30    日
                                      書記官  唐奇燕
附錄本件判決論罪科刑法條：
中華民國刑法第346 條（恐嚇取財得利罪）
意圖為自己或第三人不法之所有，以恐嚇使人將本人或第三人之
物交付者，處6 月以上5 年以下有期徒刑，得併科1 千元以下罰
金。
以前項方法得財產上不法之利益，或使第三人得之者，亦同。
前二項之未遂犯罰之。

司法院資訊處製作；財團法人民間司法改革基金會備份。
